【裁判字號】    92,簡上,152
【裁判日期】    920617
【裁判案由】    遷讓房屋等
【裁判全文】
臺灣高雄地方法院民事判決  九十二年度簡上字第一五二號
    上  訴  人  甲○○
    訴訟代理人  蔡吉記律師
                戴國石律師
    被上訴人    世華聯合商業銀行股份有限公司
    法定代理人  乙○○
    訴訟代理人  丙○○
右當事人間遷讓房屋等事件，上訴人對於中華民國九十二年三月六日本院高雄簡易庭
第一審簡易判決（九十一年度雄簡字第一五七七號）提起上訴，本院判決如左：
    主      文
上訴駁回。
第二審訴訟費用由上訴人負擔。
    事實及理由
一、本件被上訴人起訴主張上訴人於民國八十八年九月二日向訴外人興驊育樂事業股
    份有限公司（下稱興驊公司）承租門牌編號台中市○○區○○路四三九之三一號
    房屋（範圍包括四三九之三一號大部分、四三九之三二號大部分、四三九之三三
    號小部分、四三九之三四號小部分之房屋），雙方約定租賃期間為自八十八年九
    月二十四日起至九十三年九月二十三日止，租金為每月新台幣（下同）三十萬元
    ，（嗣於九十年間已調降為十萬元），嗣訴外人興驊公司以上開房屋為抵押擔保
    而向伊所借之款項因未按期清償，伊乃向台灣台中地方法院聲請就其所有坐落台
    中市○○區○○段四一五地號土地及其上包含上開建物在內之房屋（四三九之三
    一、三二、三三、三四號房屋，均含保存登記及未辦保存登記之鐵架烤漆板倉儲
    用）予以強制執行，拍賣中經該院除去上訴人與訴外人興驊公司之上開租賃關係
    後，伊乃於九十年七月十二日承受標得前開土地及建物，並於同年八月二十八日
    經該院發予不動產權利移轉證書而取得上開房地之所有權，且已辦妥所有權移轉
    登記，詎上訴人於伊取得所有權後乃遲至九十一年四月二十日始行搬離，其於此
    期間占用系爭房屋自屬無權占有而已獲得相當於租金之利益，且此亦係無法律上
    之原因而受有之不當利得，為此乃依不當得利之法律關係提起本訴，請求上訴人
    應給付自九十年八月二十八日起至九十一年四月二十日止以每月十萬元計算之不
    當利得計七十萬元，原審據此依法判令上訴人應如數給付，其認事用法均無違誤
    ，上訴人所提之本件上訴並無理由，爰聲明駁回上訴人之上訴。
二、上訴人則以伊於向訴外人興驊公司承租上開房屋經營餐廳時並不知悉其曾設定抵
    押權予被上訴人，後伊就該餐廳之投資額約一千一五十萬元乃因租賃權遭執行法
    院除去而化為烏有，伊自屬善意之第三人而受有損害，且伊於前已交付一百萬元
    之押租金予訴外人興驊公司，此業足以抵銷數月之租金給付，況伊僅承租該處四
    三九之三一號一樓之一部約三十坪營業，縱依租約附圖所示面積亦僅有六百零八
    點六二平方公尺，被上訴人依土地法第九十七條規定亦僅得請求不超過土地及其
    建築物申報總價年息百分之十之租金，其就超過部分本無請求權，詎原審乃未調
    查伊所承租建物之面積，且亦未據以計算該建物所占土地比例以計算土地申報價
    值即遽以業遭除去之租賃關係之每月租金十萬元予以計算，其認事用法顯有違誤
    ，爰聲明請求判令原判決廢棄，並駁回被上訴人第一審之訴。
三、本件被上訴人主張上訴人於八十八年間向訴外人興驊公司承租上開門牌編號房屋
    ，雙方約定租賃期間為自同年九月二十四日起至九十三年九月二十三日止，租金
    為每月三十萬元（嗣於九十年間已調降為十萬元），嗣訴外人興驊公司以上開房
    屋為抵押擔保向伊所借之款項因未按期清償，伊乃向台灣台中地方法院聲請就其
    所有坐落台中市○○區○○段四一五地號土地及其上包含上開建物在內之房屋（
    四三九之三一、三二、三三、三四號房屋）予以強制執行，拍賣中經該院除去上
    開租賃關係後，伊乃於九十年七月十二日承受標得前開土地及建物，並於同年八
    月二十八日經該院發予不動產權利移轉證書，並辦妥所有權移轉登記，惟上訴人
    於伊取得所有權後乃遲至九十一年四月二十日始行搬離等情，此有其所提與事實
    相符之台灣台中地方法院不動產權利移轉證書、土地暨建物登記謄本、拍賣公告
    、建築平面圖、台中市中正地政事務所建物測量成果圖等件在卷可證，並經原審
    調閱台灣台中地方法院八十九年度執字第一二九０六號拍賣抵押物卷宗核閱屬實
    ，上訴人於此亦不爭執，自堪信被上訴人之主張為真實。今上訴人與訴外人興驊
    公司就系爭房屋所成立之租賃關係既因已影響上訴人所有設定在前之抵押權之實
    行而經執行法院予以除去，上開租賃關係於執行法院除去裁定確定時自已歸於消
    滅，而系爭房地嗣乃由執行法院依無租賃狀態將該建築物與土地併付拍賣而由被
    上訴人拍定取得，則被上訴人於九十年八月二十八日領得執行法院所發給之權利
    移轉證書而取得系爭房地所有權之時，其取得之系爭房地其上自已無租賃關係之
    負擔，而上訴人占有系爭房地之權源即上開租賃關係於拍賣中既已遭除去而告消
    滅，其於被上訴人取得系爭房地所有權後未經同意繼續占有使用，其占用系爭房
    屋自屬無權占有足堪認定。
四、按依不當得利之法則請求返還不當得利，以無法律上之原因而受利益，致他人受
    有損害為其要件，故其得請求返還之範圍，應以對方所受之利益為度，非以請求
    人所受損害若干為準，無權占有他人土地，可能獲得相當於租金之利益乃為社會
    通常之觀念，另土地所有人固得依不當得利法則向無權占用其土地之人請求返還
    相當於租金之損害金，惟其數額，除以申報地價為基礎外，尚須斟酌基地之位置
    、工商業繁榮之程度及占用人利用土地之經濟價值及所受利益等項，並與鄰地租
    金相比較，以為決定，最高法院六十一年台上字第一六九五號、八十八年度台上
    字第三三三一號分別著有判例或判決。本件上訴人自九十年八月二十八日被上訴
    人取得系爭房地所有權之時起至九十一年四月二十日搬離系爭房屋之時止，期間
    對被上訴人所有之系爭房屋乃為無權占有業如上述，是上訴人既無權占用被上訴
    人所有系爭房屋，則依社會通常之觀念，其自因此可能獲得相當於租金之利益自
    明，而上訴人於八十八年間向訴外人興驊公司承租上開房屋時，其每月租金乃達
    三十萬元，嗣於九十年間調降時亦達十萬元，且系爭房屋乃位台中市北屯區之工
    商繁榮地區，附近住家林立，而該地之公告現值每平方公尺亦達二萬八千五百四
    十元之鉅（土地登記謄本、現場照片附卷參照），則依社會經濟狀況、承租人利
    用基地之經濟價值觀之，被上訴人依原每月租金數額為上訴人可得受之利益，衡
    情應屬相當，則上訴人自九十年八月二十八日起至九十一年四月二十日之逾七個
    月之期間自應依此數額給付相當於租金之不當利得予被上訴人，今被上訴人所請
    求者乃係低於上訴人占有期間之七個月之不當利得計七十萬元，其請求於法自屬
    有據。至上訴人雖謂被上訴人可得請求者不得逾土地法第九十七條所定法定最高
    限額租金數額，且其占有面積亦低於被上訴人所主張者，並前曾交付一百萬元押
    租金得以抵銷云云，惟本件上訴人無權占有被上訴人所有上開房屋可能獲得相當
    於租金之利益，其性質乃為不當得利而非租賃關係之租金，而兩造間既無租賃關
    係之存在，自無土地法第九十七條規定之強制適用餘地，此不當得利損害金數額
    之衡定，依上開說明，除仍得參酌申報地價為其基礎外，自須斟酌基地之位置、
    工商業繁榮之程度及占用人利用土地之經濟價值及所受利益等項以為審酌，尚不
    得據以非為本件強制適用之土地法第九十七條規定而為其唯一之決定標準，而本
    件之損害金既以上訴人之原每月租金數額為其可得受之利益，其使用面積究為多
    少自與其原付租金之對價無甚關連，另被上訴人乃係於上開租賃關係除去後而以
    無負擔之方式取得系爭房屋之所有權，其與上訴人間自始即無租賃關係之存在，
    自不得由訴外人興驊公司處受讓該一百萬元押租金之餘地，上訴人所有押租金返
    還請求權之對象乃為訴外人興驊公司，其自無由主張以非對被上訴人所有之押租
    金返還債權與此相當於租金之不當利得抵銷者，附此敘明。
五、綜上，上訴人自九十年八月二十八日起至九十一年四月二十日止繼續占有使用系
    爭房屋乃屬無權占有，而其因此可能獲得相當於租金之利益，以上訴人原每月應
    負擔之租金數額即十萬元為為屬相當，其於此逾七個月之期間應給付之不當利得
    已逾被上訴人請求之七十萬元，從而本件被上訴人依不當得利之法律關係請求上
    訴人應給付七十萬元，依法即無不合，原審依此判令上訴人應如數給付，其認事
    用法均無違誤，自應與以維持，上訴人上訴意旨指摘原判決不當，求予廢棄改判
    ，為無理由，自應予以駁回其上訴。
六、本件為判決基礎之法律關係已臻明確，兩造其餘之攻擊防禦方法核與判決結果不
    生影響，毋庸一一論列，併此敘明。
七、據上論結，本件上訴為無理由，合依民事訴訟法第四百三十六條之一第三項、第
    四百四十九條第一項、第七十八條，判決如主文。
中      華      民      國    九十二    年      六      月     十七     日
                              臺灣高雄地方法院民事第五庭
~B審判長法官  陳嘉惠
~B法      官  林玉心
~B法      官  黃宏欽
右為正本係照原本作成。
本判決不得上訴。
中      華      民      國    九十二    年      六      月     十七     日
~B法院書記官  史華齡


司法院資訊處製作；財團法人民間司法改革基金會備份。
